【裁判字號】    89,上易,3046
【裁判日期】    891118
【裁判案由】    業務侵占
【裁判全文】
臺灣高等法院臺中分院刑事判決                  八十九年度上易字第三○四六號
    上  訴  人
    即  自訴人  克斯達國際股份有限公司  設臺中市○○○路七八七號十五樓之二
    代  表  人  張木水
    被      告  甲○○
右上訴人因自訴被告業務侵占案件，不服臺灣臺中地方法院八十九年度自字第七一三
號中華民國八十九年十一月十八日第一審判決，提起上訴，本院判決如左：
    主  文
原判決撤銷，發回臺灣臺中地方法院。
    理  由
一、自訴意旨如自訴狀所載。
二、原審判決略以：按案件由犯罪地或被告之住所、居所或所在地之法院管轄，此為
    刑事訴訟法第五條第一項所規定，又按刑法上之侵占罪，以持有他人之物而實行
    不法領得之意思為構成要件，自必須所侵占之物，於不法領得以前，即已在其實
    力支配之下，始與持有之要素相符；另侵占罪係即成犯，凡對自己持有之他人所
    有物，有變易持有為所有之意思時，即應構成犯罪，此最高法院二十年上字第一
    五七三號、四十三年台上字第六七五號分別著有判例。經原審查：本件被告甲○
    ○之住所、居所或所在地係臺北市○○路三九一巷一衖一號三樓，此業經被告陳
    明在卷，並經原審當庭勘驗被告國民身分證無誤，參以自訴人之代表人張木水亦
    到庭陳稱：「我有一些客戶在臺北，而他的住家在臺北，所以我們不要求他要天
    天上班，他壹個禮拜來臺中二到三次，他有幾次是住飯店，由公司支付費用，其
    他他住哪裡我就不清楚（問：對被告前次開庭所說有何意見？）」（詳見原審八
    十九年十月二十五日訊問筆錄）等詞，足見被告所任職之公司雖係在臺中市，然
    被告並無以之為其居所或所在地之意思。又經原審當庭質之被告亦當庭供稱：國
    防部的軍火佣金是匯到臺北市的華南銀行中山分行伊公司的帳戶內，至臺灣省菸
    酒公賣局的是匯到新加坡的花旗銀行伊個人帳戶內，當初伊都是在臺北指示對方
    把錢匯到伊的帳戶內等語（詳見同上訊問筆錄），參見上開判例意旨可知，被告
    持有他人之物，並變易持有為所有之意思之地點，應係在臺北市及新加坡二地，
    上開二筆匯款始進入被告實力支配之下無誤，故本件之犯罪地（包括行為地及結
    果地）既分別係在臺北市及新加坡，是以自訴人向原審提起自訴，揆諸上開說明
    ，自有未合，原審不經言詞辯論，諭知管轄錯誤之判決等情。
三、自訴人上訴意旨稱：被告原為自訴人公司之副總經理，自訴人公司係設立於台中
    市，被告所寄予案內國外廠商NEW LACHAUSSEE S.A 之「INVOICE」（即請款單）
    ，即係由台中所發出，且連絡地址、電話及傳真亦均為台中，而該公司與被告連
    絡，亦係傳真至台中，此有原審卷附被告所寄發之自訴人公司英文請款單：「
    FAX：000-0-0000000/TEL：000-0-0000000 FLOOR 15TH-2 787CHUNG-MING S.RD.
    NAN DIST,TAICHUNG,TAIWAN」、及國外廠商NEW LACHAUSSEE S,A與被告連絡之傳
    真：「T0-CORSTAR INTERNATIONAL ATTN;MR J.MA FAX：000-0-0000000Y/REF;JM
    80731」之記載可稽。尤有甚者，揆諸本案另一國外廠商JOh.BARTH&SOHNGMBH 應
    被告之指示將出售啤酒花予菸酒公賣局之第四次出貨部分佣金匯入被告設於花旗
    銀行之私人帳戶後，於西元一九九八年十二月四日與被告連絡確認佣金已匯入之
    傳真，亦係回傳至台中予被告（傳真號碼為000-0-0000000 ），給台灣台中克斯
    達國際股份有限公司甲○○先生（按：被告英文姓名為JasperMA有卷附自證一被
    告名片影本可稽）等情，益足證明本案被告指示自訴人公司客戶將錢匯至伊個人
    之帳戶之地點，確實均在台中甚明，被告基於受自訴人公司委任之職責所在，本
    即應指示國外廠商將自訴人公司應得之佣金匯入自訴人公司帳戶，但被告意圖為
    自己不法之所有，而違背自訴人公司之委託，指示客戶將自訴人公司應得之佣金
    匯入其個人之帳戶，再予以侵吞入己，則其違背自訴人公司之委託，而改指示客
    戶將自訴人公司應得之佣金匯入其個人帳戶，造成自訴人公司之損害部分之行為
    ，自已構成背信罪。從而，本案被告指示自訴人公司客戶將錢匯至個人帳戶之背
    信行為地點既係在台中，則台中自亦應屬本案被告之犯罪行為地甚明等語，自訴
    人前揭之指訴是否屬實，自影響原審法院是否有管轄權，原審未加查明，諭知管
    轄錯誤，即有未當，應由本院將原審判決撤銷，發回台灣台中地方法院，另為適
    法審判，並不經言詞辯論為之。
四、據上論斷，應依刑事訴訟法第三百六十九條第一項後段、第三百七十二條，判決
    如主文。
中      華      民      國    九十      年      一      月      九      日
                              臺灣高等法院臺中分院刑事第三庭
                                    審判長法  官  方  艤  駐
                                          法  官  廖  柏  基
                                          法  官  劉  連  星
右正本證明與原本無異。
不得上訴。
                                          書記官  顏  子  良
中      華      民      國    九十      年      一      月      十      日
                                                                        Ｃ


司法院資訊處製作；財團法人民間司法改革基金會備份。
